臺灣雲林地方法院民事簡易判決
110年度虎簡字第270號
原      告  廖金龍  
訴訟代理人  廖麗容  
被      告  廖金發  
訴訟代理人  呂素芬  
上列當事人間請求清除地上物返還土地事件，本院於中華民國11
1年8月19日言詞辯論終結，判決如下：
    主      文
被告應將坐落雲林縣○○鄉○○段000地號土地如附圖即雲林縣西螺
地政事務所複丈日期民國111年5月16日土地複丈成果圖所示編號
甲部分（面積127平方公尺）之土地全部騰空，並將土地返還原
告及其他共有人。
訴訟費用由被告負擔。
本判決得假執行。但被告如以新臺幣壹拾陸萬伍仟壹佰元為原告
預供擔保，得免為假執行。
    事實及理由
一、訴狀送達後，原告不得將原訴變更或追加他訴，但請求之基
    礎事實同一、因情事變更而以他項聲明代最初之聲明、不甚
    礙被告之防禦及訴訟之終結者，不在此限，民事訴訟法第25
    5條第1項第2款、第4款、第7款定有明文。原告起訴時，原
    聲明請求被告應將坐落雲林縣○○鄉○○段000地號土地（即重
    測前雲林縣○○鄉○○○段000地號土地，下稱系爭土地）如起訴
    狀附圖所示斜線部分之地上物（含自小客車、狗籠、花盆、
    植栽、鋼鐵廢料、塑膠水桶等物，實際位置及面積以地政機
    關實測為準）除去，將土地返還原告及其他共有人全體；嗣
    原告主張被告於本件訴訟繫屬中，有移動或新增其放置在系
    爭土地上之自小客車、盆栽、木板等地上物之行為，其占用
    範圍應如附圖即雲林縣西螺地政事務所（下稱西螺地政）複
    丈日期民國111年5月16日土地複丈成果圖編號甲部分（面積
    127平方公尺）所示範圍全部，遂變更聲明如下所述。核原
    告所為，係基於同一共有之系爭土地遭占用之請求基礎事實
    ，且因情事變更而以他項聲明代最初之聲明，並不妨礙被告
    之防禦及訴訟之終結，合於前揭規定，程序上應予准許。
二、原告起訴主張：系爭土地為兩造與他人所共有，原告所有門
    牌號碼雲林縣○○鄉○○村○○0○0號房屋（下稱原告房屋）位於
    被告所有門牌號碼雲林縣○○鄉○○村○○0○0號建物（下稱被告
    房屋）北側，均坐落系爭土地上，原告需經過被告房屋門口
    空地及東側道路，方能到達原告房屋。但被告擅自在被告房
    屋門口空地及通路上放置自用小客車、狗籠、花盆、植栽、
    鋼鐵廢料、塑膠水桶等雜物，並固定木板，阻礙原告之通行
    ，其占用系爭土地未經原告及其他共有人同意，占用範圍如
    附圖編號甲部分所示（面積為127平方公尺），爰依民法第7
    67條第1項前段、中段、第821條規定提起本件訴訟等語。並
    聲明：如主文第1項所示。
三、被告則以：訴外人即兩造父親廖大平於70年間以抽籤方式將
    兩造現使用系爭土地範圍分配給子女，自南向北分別為原告
    、訴外人即兩造兄長廖金松、被告三等分，訴外人廖金松再
    將其分得部分出售與原告，被告即於80年間在分得部分區域
    建築被告房屋使用，依系爭土地共有人簽立之同意書申請建
    築執照、辦理保存登記、取得雲林縣政府（85）雲管營使字
    第19號使用執照，被告所放置之自用小客車、狗籠、花盆、
    植栽、鋼鐵廢料、塑膠水桶、木板等物品均在被告分得之系
    爭土地使用範圍即使用執照設計圖之法定空地內，其餘共有
    人均各有相互默許之使用範圍，是被告占用系爭土地如附圖
    編號甲部分有合法使用權源，也符合農地農用之原則，原告
    請求顯無理由等語資為抗辯。並聲明：請求駁回原告之訴；
    如受不利判決，願供擔保免為假執行。
四、本院之判斷：
  ㈠原告主張系爭土地為兩造及其他共有人所共有，截至本件言
    詞辯論終結時，被告以放置銀色自用小客車、盆栽、水缸、
    水桶、水管、腳踏車、鋼瓶、農具、鐵皮屋、鋼鐵等物品並
    固定木板等方式占用系爭土地，占用範圍如附圖編號甲部分
    所示，面積為127平方公尺等事實，被告未予爭執，並有原
    告提出之系爭土地登記第一類謄本、現場照片為憑（見本院
    卷第23至29、51至65、121至127頁），且經本院第二度會同
    當事人及西螺地政人員履勘現場確認無訛，有勘驗筆錄、國
    土測繪圖資服務雲、現場照片在卷可稽（見本院卷第163至1
    70頁），另經西螺地政以111年6月1日雲西地二字第1110300
    137號函文檢附附圖附卷可參（見本院卷第171至173頁），
    此部分事實堪信為真實。
  ㈡所有人對於無權占有或侵奪其所有物者，得請求返還之。對
    於妨害其所有權者，得請求除去之；各共有人對於第三人，
    得就共有物之全部為本於所有權之請求。但回復共有物之請
    求，僅得為共有人全體之利益為之，民法第767條第1項前段
    、中段、第821條分別定有明文。又以無權占有為原因，請
    求返還所有物之訴，被告對原告就其物有所有權存在之事實
    無爭執，而僅以非無權占有為抗辯者，原告於被告無權占有
    之事實，無舉證責任。被告應就其取得占有，係有正當權源
    之事實證明之。如不能證明，則應認原告之請求為有理由（
    最高法院72年度台上字第1552號判決參照）。另土地使用同
    意書乃房屋、雜項工作物或其他供公眾使用建築物起造人於
    申請開發建築時，於基地非起造人所有時，由土地所有人或
    使用權人或管理人基於特定法律關係同意起造人使用其所有
    或管理之土地，而出具供起造人據以向主管建築機關申請建
    造執照或雜項執照之證明文件，其法律上之性質屬建築管理
    上之文件，亦即申請建築許可之必備文件，僅具有建築管理
    上之效力，對主管建築機關而言，並無審查其私權效果之權
    限，自亦不生私權確定之效果。故對於在他人所有之土地上
    興建房屋而主張具有合法之權利來源者，例如：買賣、贈與
    、使用借貸或租賃等原因關係者，仍應對於其所主張之各該
    原因關係，負舉證責任，是僅憑建築法令之土地使用同意書
    ，並不足以證明各該合法原因關係存在。經查：
　⒈被告對於原告為系爭土地共有人之一，被告現占用系爭土地
    如附圖所示編號甲部分範圍之土地全部等事實，均未予爭執
    ，依前揭說明，被告自應就其取得占有係有正當權源之事實
    負舉證責任，先予敘明。
　⒉被告抗辯其占用系爭土地之範圍屬於個人分管之區域，得單
    獨占有使用，並提出雲林縣政府建設局使用執照、圖說為憑
    （見本院卷第141至147頁），且聲請本院調取雲林縣○○鄉○○
    00○○○○○○○○000號建築執照申請資料在卷（見本院卷第197至
    239頁）。依上開資料，固然可認定被告於申請建築被告房
    屋之建築執照時，有於84年12月30日取得系爭土地斯時共有
    人（含原告在內）表示同意被告使用系爭土地中面積980.62
    5平方公尺土地建築之土地使用權同意書（見本院卷第227至
    229頁），然參諸上開資料內所附圖說，除房屋本體外，其
    餘土地範圍尚有舊有房屋坐落，並為法定空地；再者，依照
    原告提出之雲林縣政府建設局80（二）雲營使字第36號使用
    執照暨申請相關資料（見本院卷第259至279頁），可見兩造
    之父親即訴外人廖大平亦曾於80年8月17日取得系爭土地斯
    時共有人同意使用系爭土地同一範圍之面積980.625平方公
    尺土地建築之土地使用權同意書（見本院卷第275至277頁）
    ，則縱被告確有獲得共有人同意在系爭土地上興建被告房屋
    ，並取得上開土地使用同意書，亦難謂被告已取得系爭土地
    上開範圍內全部得單獨使用、管理、排除其他共有人使用之
    權限。況被告所占用系爭土地如附圖所示編號甲部分，於申
    請建築執照時，應係供作法定空地使用，為被告所自陳在卷
    ，與上開圖說所示相符，則被告亦應受使用目的之限制，即
    不得為與法定空地目的相違之使用行為，被告卻以放置銀色
    自用小客車、盆栽、水缸、水桶、水管、腳踏車、鋼瓶、農
    具、鐵皮屋、鋼鐵等物品並固定木板等方式占用系爭土地如
    附圖編號甲部分，顯致使該部分土地喪失法定空地之功能，
    與原先共有人出具土地使用權同意書之本意不符，難謂未侵
    害原告及其他共有人對系爭土地該部分共有之權利。
　⒊被告另抗辯系爭土地經當時共有人同意建築之範圍（應指上
    開面積980.625平方公尺部分）為訴外人廖大平所分管，訴
    外人廖大平亦已將此部分土地等分為三份，南側由被告單獨
    管領使用，如附圖編號甲部分土地均包含在被告得單獨管領
    使用之範圍內云云。惟原告對於訴外人廖大平有將該部分土
    地分作三份乙節固未予爭執，然主張當時有另行約定應保留
    巷道供共有人通行，被告所占用如附圖編號甲部分應屬通路
    ，非被告得單獨占用等語，則被告應就其就如附圖編號甲部
    分土地經共有人協議由訴外人廖大平分管後再由被告分管、
    被告確已取得單獨管理使用權限之事實盡舉證責任。惟核原
    告上開主張，確與上開訴外人廖大平興建房屋及被告房屋申
    請建築、使用執照圖說中，附圖編號甲部分係作為法定空地
    使用乙節相符，況被告並未提出除上開建築執照申請資料以
    外之其他證據，以佐證其確已取得其他共有權人同意得以單
    獨使用如附圖編號甲部分之土地，自難為對被告有利之認定
    。
　⒋綜上，本件被告占用系爭土地如附圖所示編號甲部分，依被
    告所為舉證，難認其經其他共有人同意，已取得可單獨使用
    、管理進而排除其他共有人使用之權限，則原告主張被告占
    用此部分土地之行為，屬無權占用，侵害原告與其他共有人
    之共有權，要求被告將此部分土地全部騰空後返還原告及其
    他共有人，應屬有據。
五、從而，原告民法第767條第1項前段、中段、第821條規定，
    請求被告將系爭土地如附圖所示編號甲部分（面積127平方
    公尺）之土地全部騰空，並將土地返還原告及其他共有人，
    為有理由，應予准許。
六、本件事證已臻明確，兩造其餘攻擊防禦方法及所舉證據，經
    審酌結果，與本件判決結論均無影響，爰不一一論述，附此
    敘明。
七、本件原告勝訴部分，係依民事訴訟法第427條第1項規定適用
    簡易訴訟程序所為被告敗訴之判決，依民事訴訟法第389條
    第1項第3款之規定，應依職權宣告假執行。另依同法第436
    條第2項適用同法第392條第2項規定，依被告聲請酌定相當
    擔保金額，宣告被告為原告預供擔保後，得免為假執行。
八、訴訟費用負擔之依據：民事訴訟法第78條。
中　　華　　民　　國　　111 　年　　8 　　月　　29　　日
                  虎尾簡易庭  法  官　黃麗文
以上正本證明與原本無異。
如不服本判決，須於判決送達後20日內向本庭（臺灣雲林地方法
院虎尾簡易庭）提出上訴狀。（須按他造當事人之人數附繕本）
。
中　　華　　民　　國　　111 　年　　8 　　月　　29　　日
                              書記官  曾鈺仁